【裁判字號】    89,訴,3147
【裁判日期】    900321
【裁判案由】    確認派下權不存在
【裁判全文】
臺灣臺中地方法院民事判決                        八十九年度訴字第三一四七號
    原      告  甲○○○○○○○○○○業管理人
                        國民身.
    訴訟代理人  蔡壽男律師
    被      告  乙○○  住台中.
右當事人間請求確認派下權不存在事件，本院判決如左：
    主      文
原告之訴駁回。
訴訟費用由原告負擔。
    事      實
甲、原告方面：
一、聲明：求為判決確認被告就曾玉音祭祀公業之派下權利不存在。
二、陳述：
（一）按螟蛉子（亦稱義子）依民法公佈實施前之稱謂，係當時法令，異性不得亂宗
      之規定，螟蛉子根本無繼承權（包括宗祧與財產）（參照內政部六十三年四月
      十九日台內民字第五八五一二三號函及台灣省政府民政廳六十三年四月二十六
      日民甲字第八八三０號函）。又祭祀公業派下員死亡，其配偶單獨收養并冠該
      派下員之姓之養子有無派下權一案，經轉奉內政部民國（下同）六十六年一月
      十四日台內民字第七一八六三一號函復：「均無派下權」（參照台灣省政府民
      政廳六十六年一月二十日民一字第二八五七一八六三一號函）。
（二）依戶籍登記謄本之記載，曾玉音公祭祀公業之三房原派下員曾成源死亡後，其
      妻曾李氏過枝，先招贅楊樹為夫，楊樹死亡後，再招贅何番為夫，並收曾坤和
      為螟蛉子，且曾玉音公祭祀公業亦不承認曾李過枝有派下權存在，足證曾坤和
      並非曾成源之直系血親卑親屬，依上開說明，曾坤和顯非曾玉音公祭祀公業之
      派下員，自無派下權，則其直系血親卑親屬之被告自無派下員之資格，亦無派
      下權。惟被告申請台中市政府公告之派下員名冊及系統表，竟將曾坤和列為曾
      成源之直系血親卑親屬，並以曾坤和之直系血親卑親屬之身分列為現在派下員
      ，主張有派下權，顯非正當，原告自有即受確認判決之法律上利益。
（三）查曾玉音公祭祀公業並無訂立規約，又當時選任原告為管理人時，並未召開派
      下員大會，而是由原告一一徵詢派下員意見，取得三分之二以上派下員之同意
      ，才選任為管理人。次查原告為祭祀公業之管理人，有台中政府函影本二件為
      證，至於選任原告為管理人之三分之二以上，以上派下員同意書於申請備查時
      已送至台中市政府，原告並無留存。
三、證據：提出戶籍謄本五件、曾玉音公派下系統表影本一件、台中市政府函影本九
          件、被告申請書影本一件、土地登記謄本二件、解釋函影本一件、祭祀公
          業曾玉音工派下人全員名冊一件、曾玉因公管理人函一件為證。
乙、被告方面：
一、聲明：求為判決如主文所示。
二、陳述：
（一）曾坤和並非義子，而是養子，與原告所陳之事實理由不相符。依繼承登記法令
      補充規定第二十四條規定：「日據時期養親無子，以立嗣為目的而收養之過房
      子及螟蛉子，即與現行民法繼承編施行法第七條所稱之嗣子女相當，其認定以
      戶籍記載為準」。查曾坤和原係該祭祀公業第四房前派下員曾順之四男，後為
      第三房曾李過枝因立嗣之需，收養為養子，並未冠該派下員之姓之養子，且非
      原告所稱由再招夫之楊樹或何番所領養，此有原告提示之戶籍謄本為憑，符合
      民法繼承編施行法第七條規定：「實行前所立之嗣子女，其繼承順序及應繼分
      與婚生子女同」。因此，曾坤和與其姐曾鶴確同為曾成源之繼承人。再者，該
      祭祀公業派下員曾坤和，亦係原告曾成章擔任管理人之際，送請台中市政府核
      備者。
（二）曾坤和之養母曾李過枝鑑於曾姓已有養子曾坤和可資立嗣，遂安心地於三十五
      年十月一日離開曾家，分戶申請設籍，為求招夫何家有後嗣，乃改姓為何李過
      枝，於五十三年一月二日仙逝，至於曾李過枝有無派下權一事，依本公業習俗
      及原告造冊送經民政機關備案之派下員名冊中即有增傳枝之妻曾茸及曾如川之
      妻曾林玉蕊，故曾李過枝即有派下權，應無置疑。再者，曾坤和之養父曾成源
      、養母曾李過枝、養祖父曾登爐、養祖母增賴業氏、養祖父之地曾登碧等，均
      由曾坤和拜祭並重新興墳於霧峰公墓，且家裡亦均供奉養系全部祖先，從未間
      斷，有祀奉之事實，並自有祭祀公業以還，均親自參加公業活動。
（三）原告為本公業管理人，自三十年數年前接任以來，從未依規定管理公業財產及
      召開派下員大會，各房派下員始要求被告挺身擔起重擔重整本公業之責，以挽
      救公業之永續發展，並防止原告公飽私囊之企圖心，於被告依法申請主管機關
      召開大會，表示應先辦理派下員異動後在召開之際，未料原告為藉機阻止開會
      ，兩次提出公告異議，均經被告分別答覆其公告內容均依原告原提示市政府核
      備有案之派下員名冊為依據而異動，其意義內容應屬無效，並副知原告有案。
（四）被告將曾坤和列為養系系統，而未列於生系系統之理由：(1)實際奉祀養系祖先
      之墳墓及公媽牌位。(2)依原告前送請台中市政府備案之系統表及名冊辦理派下
      員變動。(3)參考五０年代及八十九年曾氏族譜所列系統。
（五）被告申請曾玉公祭祀公業派下員變動之理由：(1)各房代表開會共同結論，應即
      依祭祀公業清理要點第十三條略以：管理人死亡或因故不召開派下員大會時，
      經派下員全體十分一以上連署，並報經民政機關之許可，得召開派下員大會之
      規定辦理；遂積極籌辦開會事宜，各房代表莫不出錢出力，目的就是要重整發
      展本公業，並利用基金設置獎助學金，造就我派下員及其子女，不為管理人私
      吞。(2)於檢送連署書擬申請召開派下員大會時，奉台中市政府函示應先辦理派
      下員變動。(3)原告曾成章自三十數年前接任管理人職務以還，鬆弛公業業務，
      從未辦理異動，不得代表本公業。
三、證據：提出戶籍謄本三件、繼承登記法令補充規定一件、民法繼承編施行法條文
          一件、曾玉音祭祀公業派下員各房代表會議記錄一件、曾玉音公派下系統
          表影本一件、曾茸、曾林玉蕊之系統表節本一件、派下員名冊之節本一件
          為證。
丙、本院依職權向台中市政府民政局調取曾玉音公祭祀公業之派下員名冊及選任原告
    為該祭祀公業管理人之相關資料。
    理    由
一、按台灣之祭祀公業並無當事人能力，故關於祭祀公業之訴訟，應由其派下全體起
    訴或被訴，但設有管理人者，得以該管理人名義起訴或被訴（最高法院七十四年
    台上字第一三五九號判例參照）。本件曾玉音公祭祀公業之管理人即係原告等情
    ，業經本院依職權調取台中市政府八十九年十一月七日八九府民禮字第一五六六
    四三號函所附派下員名冊、台中市政府六十三年九月二十六日府民行字第五二０
    三六號函（對原告申辦選任其為曾玉音公祭祀公業之管理人一案，准予備查）在
    卷可稽，被告對原告任職管理人一節亦不爭執，堪信原告之上開主張為真實，至
    於被告嗣後雖質疑原告及其父之派下員資格，惟未舉出任何證據以實其說，尚難
    採信，從而，原告以曾玉音公祭祀公業管理人名義提起本件訴訟，於法自無不合
    ，合先敘明。
二、本件原告起訴主張：螟蛉子（亦稱義子）依民法公佈實施前之稱謂，係當時法令
    ，異性不得亂宗之規定，螟蛉子根本無繼承權（包括宗祧與財產）。又祭祀公業
    派下員死亡，其配偶單獨收養并冠該派下員之姓之養子有無派下權一案，經轉奉
    內政部六十六年一月十四日台內民字第七一八六三一號函復：「均無派下權」。
    曾玉音公祭祀公業之三房原派下員曾成源死亡後，其妻曾李氏過枝，先招贅楊樹
    為夫，楊樹死亡後，再招贅何番為夫，並收曾坤和為螟蛉子，足證曾坤和並非曾
    成源之直系血親卑親屬，依上開說明，曾坤和顯非曾玉音公祭祀公業之派下員，
    自無派下權，則其直系血親卑親屬之被告自無派下員之資格，亦無派下權。惟被
    告申請台中市政府公告之派下員名冊及系統表，竟將曾坤和列為曾成源之直系血
    親卑親屬，並以曾坤和之直系血親卑親屬之身分列為現在派下員，主張有派下權
    ，顯非正當，原告自有即受確認判決之法律上利益等語。被告則以曾坤和並非義
    子，而是養子。依繼承登記法令補充規定第二十四條規定：「日據時期養親無子
    ，以立嗣為目的而收養之過房子及螟蛉子，即與現行民法繼承編施行法第七條所
    稱之嗣子女相當，其認定以戶籍記載為準」。查曾坤和原係該祭祀公業第四房前
    派下員曾順之四男，後為第三房曾李過枝因立嗣之需，收養為養子，並未冠該派
    下員之姓之養子，且非原告所稱由再招夫之楊樹或何番所領養，此有原告提示之
    戶籍謄本為憑，符合民法繼承編施行法第七條規定：「實行前所立之嗣子女，其
    繼承順序及應繼分與婚生子女同」。因此，曾坤和與其姐曾鶴確同為曾成源之繼
    承人等語，資為抗辯。
三、按確認之訴，非原告有即受確認判決之法律上利益者，不得提起，民事訴訟法第
    二百四十七條第一項前段定有明文，亦即原告提起確認之訴，必須其主張之法律
    關係存否在當事人間不明確，致原告之權利或其他法律上之地位有不安之危險，
    即時有以確認判決除去之必要，其在法律上始有受判決之利益。查原告主張被告
    就曾玉音祭祀公業之派下權利不存在一事，既為被告所否認，則兩造間就被告就
    曾玉音祭祀公業之派下權利存否不明確之狀態，非經判決確認，無以除去，是原
    告起訴請求確認被告就曾玉音祭祀公業之派下權利不存在，即有受確認判決之法
    律上利益。
四、次按原告主張曾玉音公祭祀公業之三房原派下員曾成源死亡後，其妻曾李氏過枝
    ，先招贅楊樹為夫，楊樹死亡後，再招贅何番為夫，並收養曾坤和為螟蛉子，而
    被告係曾坤和之直系血親卑親屬之事實，業經原告提出戶籍謄本一件及曾玉音公
    派下系統表影本一件為證，復為被告所不爭執，自堪信為真實。本件兩造之爭點
    在於被告之直系血親尊親屬曾坤和是否係曾成源之繼承人，而就曾玉音公祭祀公
    業享有派下權，如是則被告有派下權，如否則被告無派下權。查：
（一）本件原告主張按螟蛉子（亦稱義子）依民法公佈實施前之稱謂，係當時法令，
      異性不得亂宗之規定，螟蛉子根本無繼承權（包括宗祧與財產）。又祭祀公業
      派下員死亡，其配偶單獨收養并冠該派下員之姓之養子有無派下權一案，經轉
      奉內政部六十六年一月十四日台內民字第七一八六三一號函復：「均無派下權
      」等語。惟按祖宗之祭祀，為男子之權責，而實際上往往因無子繼嗣，於焉產
      生人為擬制之養子制度，是依民間習慣，收養之目的係在傳宗接代及祭祀祖先
      ，養子應有派下權，而依台灣民間習慣，養子亦得為派下員（最高法院八十二
      年台上字第二七一八號判決、八十六年度台上字第一一五四號判決參照），而
      「內政部致台灣省政府民政廳六七、十二、十三台內地字八一一０二號函略謂
      ：『如無子，以立嗣為目的而收養異性男子為螟蛉子者，依照本部六十五年四
      月十二日台內戶字第六七九九七八號函釋其應繼分，與婚生子女同，雖其養親
      於立嗣後生育子女，而該嗣子女之應繼分，依照本部六十、八、三十台內地字
      第四三三三六三號函釋，仍與婚生子女同』以觀，螟蛉子與婚生子同，被上訴
      人係「螟蛉子」，自有派下權，不因冠黃姓而受影響」（最高法院八十九年度
      台上字第三七四號判決參照）。故如因無子以立嗣為目的收養時，自該養子（
      螟蛉子）應有派下權，原告主張螟蛉子無派下權云云，尚不足採信。至其所引
      之二則內政部之函釋，與前開最高法院之判決不符，自無拘束本院之效力，併
      予說明。
（二）再者，曾成源於日據時期之大正四年三月二日死亡，曾李過枝仍留夫家（即曾
      成源家）而於大正五年四月三日招夫楊樹，後楊樹死亡，曾李過枝仍留曾成源
      家，於大正十年二月二十八日再招夫何番，而曾坤和原係該曾玉音公祭祀公業
      第四房前派下員曾順之四男，後於大正十三年四月五日經曾李過枝收養為養子
      （螟蛉子）等情，業據原告提出戶籍謄本五件為證，復為兩造所不爭執，堪信
      為真實，本院參之曾坤和之戶籍記載其係「母曾李過枝之螟蛉子」，並未同時
      記載係當時曾李過枝之招夫何番之養子，且曾坤和經曾李過枝收養後，並未改
      姓招夫之姓（即改姓何）（卷附台中縣大里市戶政事務所八十九年九月七日中
      縣里戶謄字第（乙）００一九七五號戶籍謄本參照）及「中州大屯邵大里庄三
      百六番地曾氏鶴之弟昭和拾八年四月拾五日分家」（按曾鶴乃係曾成源與曾李
      過枝所生之獨生長女，卷附台中縣大里市戶政事務所八十九年九月七日中縣里
      戶謄字第（乙）００一九六０號戶籍謄本參照）等情觀之，足見曾李過枝留在
      曾成源家中，而收養曾坤和為養子（螟蛉子），並非與何番共同收養，而係以
      為曾成源家立嗣為目的而為收養甚明，茲曾李過枝既係於曾成源死後以立嗣為
      目的而收養曾坤和，則曾坤和自係曾成源之繼承人（日據時期大正十一年控民
      字第一五六號判決：依台灣之舊習慣，以男子之繼承為主，寡婦雖有女子亦不
      妨經親族協議後，收養男子為螟蛉子，或招夫而追立所生之男子為亡夫之繼承
      人參照），是曾坤和既係曾成源之繼承人，自因繼承關係而有曾玉音公祭祀公
      業之派下權，被告為曾坤和之直系血親卑親屬，亦因繼承曾坤和而有曾玉音公
      祭祀公業之派下權，原告否認被告之派下權，即為無理由。
（三）綜上，本件被告確因繼承而有派下權，原告主張被告非曾玉音公祭祀公業之派
      下員，求為確認被告無派下權云云，要無理由，應駁回其訴。
五、本件事證已臻明確，兩造其餘攻擊防禦方法，經審核結果，與本件判決之結果均
    不生影響，爰不一一論述，併此敘明。
六、據上論結，本件原告之訴為無理由，依民事訴訟法第七十八條，判決如主文。
中      華      民      國    九十      年      三      月    二十一    日
~B臺灣臺中地方法院民事第四庭
~B    法  官  李國增
右為正本係照原本作成。
如對本判決上訴，須於判決送達後廿日內向本院提出上訴狀。
中      華      民      國    九十      年      三      月    二十一    日
~B    書記官


司法院資訊處製作；財團法人民間司法改革基金會備份。
